【裁判字號】    99,訴,1810
【裁判日期】    990930
【裁判案由】    塗銷所有權移轉登記
【裁判全文】
臺灣臺中地方法院民事判決  99年度訴字第1810號
原      告  中國信託商業銀行股份有限公司
法定代理人  丙○○
被      告  乙○○
            甲○○○
上列當事人間請求塗銷所有權移轉登記事件，本院於民國99年9
月8日言詞辯論終結，判決如下：
    主      文
確認被告乙○○與被告甲○○○間就坐落如附表所示土地及建物
所為之買賣關係不存在。
被告甲○○○應將如附表所示土地及建物於民國九十五年十二月
二十日以買賣為登記原因所為之所有權移轉登記（收件字號九十
五年普字第四四二六二０號）予以塗銷。
訴訟費用由被告負擔。
    事實及理由
一、本件被告乙○○、甲○○○二人經合法通知，無正當理由，
    未於言詞辯論期日到場，核無民事訴訟法第386條各款所列
    情形，爰依原告之聲請，由其一造辯論而為判決。
二、原告主張：
(一)原告對被告乙○○已依督促程序取得本院所核發之96年度促
    字第77659號支付命令確定在案，被告乙○○應清償原告本
    金新臺幣（下同）575,088元，雙方確實有債權債務關係存
    在，業經原告積極催討，被告乙○○皆未清償。經原告於民
    國99年7月22日查調被告乙○○之財產所得，始知被告乙○
    ○於95年12月20日將其名下如附表所示之臺中市○區○○○
    段0000-000地號土地、面積2,106平方公尺；及其上00000-0
    00建號建物、面積38.88平方公尺，即門牌號碼為臺中市○
    區○○○街l43號8樓之l4之房屋（下稱系爭房地），以買賣
    為原因過戶給被告甲○○○所有，而被告乙○○名下已無其
    他財產足資清償對原告之債務。
(二)被告二人係為母女之親屬關係，就系爭房地並無買賣價金之
    交付，且由被告所述即表示其二人之間非為單純買賣關係，
    被告所提資料亦無法證明系爭房地是由被告甲○○○購買而
    登記於被告乙○○名下。被告乙○○於95年12月20日移轉系
    爭房地時，尚積欠原告款項未清償（95年12月間積欠現金卡
    部分125,786元，其他信用卡及通信貸款部分共積欠6萬多元
    ，後續通信貸款又借款幾十萬元，累積至96年6月間，總共
    積欠57萬多元。均未清償最低應繳金額）。被告乙○○因係
    為規避強制執行，通謀虛偽而與被告甲○○○為上開買賣契
    約訂立，且由抵押權設定資料亦顯示原來設定抵押義務人及
    債務人均為被告乙○○，系爭房地過戶予被告甲○○○後，
    抵押義務人及債務人仍為被告乙○○，未變更為被告甲○○
    ○，此舉有違交易常態，故被告通謀虛偽意思表示係屬無效
    ，被告乙○○復怠於行使回復原狀之權利，爰依民法第87條
    、第242條、第184條第1項前段及第767條之規定，先位訴請
    確認被告間買賣關係無效，並代位被告乙○○請求被告甲○
    ○○將系爭房地之所有權移轉登記予以塗銷。爰先位聲明：
    1.確認被告等就附表所示不動產即臺中市○區○○○段0000
    -000地號（權利範圍：10000分之47）之土地；00000-000建
    號（權利範圍：全部），建物門牌號碼為臺中市○○○街l4
    3號8樓之l4之房地於95年l2月4日之買賣關係不存在。2.被
    告甲○○○應將前項系爭房地於95年12月20日以買賣為原因
    向臺中市中山地政事務所以95年普字第442620號收件字號所
    辦理之所有權移轉登記予以塗銷。
(三)又如認被告間非屬通謀虛偽意思表示，亦因被告於行為時均
    明知此情，原告亦得依民法第244條第2項、第4項之規定，
    備位訴請撤銷被告間就系爭房地之買賣與所有權移轉行為，
    並回復登記為被告乙○○所有等語。並備位聲明：1.被告等
    就附表所示不動產即臺中市○區○○○段0000-0000地號（
    權利範圍：10000分之47）之土地；00000-000建號（權利範
    圍：全部），建物門牌號碼為臺中市○○○街143號8樓之14
    之房地於95年12月4日之買賣行為，及於95年12月20日所有
    權移轉登記行為應予撤銷。2.被告甲○○○應將前項系爭房
    地於95年12月20日以買賣為原因向臺中市中山地政事務所以
    95年普字第442620號收件字號所辦理之所有權移轉登記予以
    塗銷，並回復登記為被告乙○○所有。
三、被告乙○○則以：
    系爭房地乃被告乙○○之母即被告甲○○○因不忍女兒在外
    工作謀求生計，於是情商合意購買登記於被告乙○○名下，
    惟該頭期款66萬元乃由被告甲○○○支付，雖往後部分房貸
    由被告乙○○繳納，但是房屋大部分之價金仍由被告甲○○
    ○負責處理，被告乙○○僅是名義上登記人而已，系爭房地
    事實上本不應該為被告乙○○所有，而且被告乙○○生活上
    之開銷與花費，及被告乙○○之子的生活費、學費，也常常
    由被告甲○○○支助，既為被告甲○○○辛苦存下之積蓄購
    屋，本應予以歸還，故被告乙○○遂於95年底將系爭房地移
    轉登記於被告甲○○○名下，將原本屬於被告甲○○○所有
    之房屋歸還，並無不對，而原告卻認為被告乙○○與被告甲
    ○○○有通謀虛偽意思表示，侵害原告債權等，顯係有所誤
    解等語，並聲明：原告之訴駁回。
四、被告甲○○○則以：
(一)本案標的物坐落於「臺中市○區○○○街143號8樓之14」之
    房屋，係被告甲○○○因疼惜女兒即被告乙○○，單身女子
    帶著一個兒子，無特殊技能，不但要負擔自身之生計，又要
    負擔起養兒育兒之責任，遂情商合意由被告甲○○○籌措頭
    期款約66萬元，由被告乙○○自行負擔往後之房貸事宜，而
    將系爭房地先登記於被告乙○○名下。然在繳納房貸期間，
    被告乙○○工作不穩定時常繳不出貸款，被告甲○○○也多
    少繳納些許房貸，前後算起來繳納大約百來萬之多，該房屋
    實際上本來就是被告甲○○○與被告乙○○所共有（其實是
    被告甲○○○佔大部分），僅係登記於被告乙○○名下而已
    ，今被告乙○○自覺無法負擔種種之開銷與花費，認應將被
    告甲○○○辛苦多年所購得之房屋歸還，遂於95年底將前揭
    房地歸還移轉登記於被告甲○○○名下所有。
(二)系爭房屋最初應稱為被告甲○○○與被告乙○○共同所有，
    而後被告乙○○以歸還被告甲○○○所有之意思表示，被告
    甲○○○亦以回歸自己所有之意思表示，將該本屬於被告甲
    ○○○所有之房屋移轉登記於被告甲○○○名下，何來「虛
    偽意思表示」，原告指摘被告通謀虛偽意思移轉系爭房地，
    顯係有誤解。
(三)另本件債權原告於核定借貸之初，並未詳細審查借款人是否
    有財產、所得，是否有穩定之工作收入，即將貸款借予債務
    人，而且該債權並未以系爭房地為保全債權之設定，被告乙
    ○○於辦理消費借貸時，系爭房地即設定抵押權予貸款銀行
    （該貸款約略有一佰多萬元），目前仍設定抵押中，系爭房
    地現今之價值，恐僅剩餘該房貸金額之價值，而且系爭房地
    之優先債權亦屬於房屋貸款銀行，倘若系爭房地遭處分，其
    處分後所得之利益，亦由該抵押權銀行優先取得，原告恐無
    法因處分系爭房地而取得任何之債權，因此被告何來詐害債
    權之有，系爭房地本來即為被告甲○○○所有，且優先債權
    亦屬房屋貸款銀行，原告任意指責被告有侵害詐害債權之行
    為，顯屬誤會等語。並聲明：原告之訴駁回。
五、得心證之理由：
(一)按確認法律關係之訴，非原告有即受確認判決之法律上利益
    者，不得提起之，民事訴訟法第247條第1項前段定有明文。
    又所謂「即受確認判決之法律上利益」，係指因法律關係之
    存否不明確，致原告在私法上之地位有受侵害之危險，而此
    項危險得以對於被告之確認判決除去者而言（參最高法院42
    年臺上字第1031號、52年臺上字第1240號判例意旨）。原告
    主張被告等間就系爭不動產之買賣行為，係屬通謀虛偽意思
    表示，應為無效等語，為被告等所否認，則此項法律關係之
    存否，尚非明確；且原告對被告乙○○已依法取得執行名義
    ，此有本院96年度促字第77659號支付命令可稽，又依被告
    所陳，被告乙○○名下別無其他財產可供包括原告在內之債
    權人取償，系爭不動產業由被告乙○○以買賣為原因，移轉
    登記為被告甲○○○所有，將影響原告債權受到清償之可能
    ，則原告之法律上地位自有受侵害之虞，且此項危險得以對
    於被告等之確認判決除去，揆諸前揭判例意旨，原告提起本
    件確認之訴，即有受確認判決之法律上利益，合先敘明。
(二)原告主張與被告乙○○間有債權債務關係，並經本院核發支
    付命令確定在案，而被告乙○○於95年12月20日將系爭房地
    以買賣為原因過戶給被告甲○○○所有，此有原告所提出本
    院96年度促字第77659號支付命令、系爭土地及建物登記謄
    本及本院職權函調之系爭土地於95年12月20日辦理所有權移
    轉登記申請資料影本在卷可稽，復為被告所不爭執，自堪信
    為真實。
(三)原告主張被告間於95年12月20日所為以買賣為原因之所有權
    移轉登記係被告乙○○為規避強制執行程序而與被告甲○○
    ○所為之通謀虛偽意思表示等語，為被告所否認，並以前揭
    情詞置辯。經查：
  1.按表意人與相對人通謀而為虛偽意思表示者，其意思表示無
    效，民法第87條第1項前段定有明文。被告雖否認有前揭通
    謀虛偽之情，惟被告乙○○迄95年12月間辦理系爭房地過戶
    事宜，已積欠原告現金卡債務約125,786元及通信貸款約65,
    621元，且於過戶後又陸續貸款，累積至96年6月間已積欠約
    57萬餘元，此有原告所提出之被告現金卡放款帳戶還款交易
    明細資料、通信貸款申請暨約定書及交易明細資料附卷可稽
    ，可知被告乙○○於辦理上開系爭房地移轉所有權登記時已
    積欠原告債務並未清償，其後並持續累積、擴大債務金額，
    償債能力顯然不佳；其次，被告乙○○與被告甲○○○就系
    爭房地之買賣並未簽訂書面買賣契約，且系爭房地前於95年
    6月6日經被告乙○○持向訴外人臺中縣大里市農會辦理抵押
    貸款，並設定最高限額抵押權擔保債權金額為1,800,000元
    ，有系爭房地土地及建物登記謄本、抵押權設定登記資料可
    稽，依上開資料顯示，系爭房地設定抵押權之債務人迄今仍
    為被告乙○○，則被告於辦理上開系爭房地所有權移轉登記
    後，並未就系爭房地之抵押權設定作何名義變更，然就不動
    產之買賣而言，為慎重起見多以書面契約約定買賣相關事宜
    ，且該不動產前經出賣人為其債權人設定之抵押權，所擔保
    之債務若未消滅，買受人多藉由債務人名義之變更，承受該
    項抵押債務，並將其承受之債務數額抵充部分買賣價金，蓋
    若其買受之不動產上，尚設定有作為出賣人債務擔保之抵押
    權，該不動產隨時可能因出賣人未履行債務，遭抵押權人聲
    請法院拍賣，對買受人而言甚為不利；又依被告甲○○○陳
    稱：被告乙○○之工作並非穩定，常有貸款無法繳納之情事
    等語，則被告甲○○○對被告乙○○之清償能力欠佳一事，
    顯然知之甚稔，則被告甲○○○倘確有買受系爭房地之意，
    自應極力避免其取得之該不動產所有權，因被告乙○○未清
    償抵押債務，致抵押權人實行抵押權而受影響，然被告間於
    上開買賣交易中並未訂立書面契約，亦未就系爭房地之抵押
    權設定義務人名義有所變更，實不符合不動產買賣交易之常
    態，由此觀之，被告等間是否確有買賣系爭不動產之真意，
    實值存疑。
  2.此外，被告等雖陳稱系爭房地係由被告甲○○○籌措頭期款
    ，並將所有權登記於被告乙○○名下，期間被告乙○○常有
    無法繳交貸款之情形，被告甲○○○亦幫忙繳納貸款，因此
    系爭房地實際為被告兩人所共有，現被告乙○○體認被告甲
    ○○○之辛勞而將系爭房地所有權名義歸還，並無所謂通謀
    虛偽之意等語。惟查：依據被告上開陳述，顯已自承被告間
    於95年12月20日就系爭房地之所有權移轉行為確非基於買賣
    之法律關係所為，其所陳移轉所有權之原因已反於系爭房地
    所有權移轉申請書上所載「買賣」之名義甚明。被告雖陳稱
    系爭房地乃被告甲○○○所有或為被告二人所共有，並提出
    其籌措頭期款之讓退契約書影本1份為證。惟按稱「借名登
    記」者，謂當事人約定一方將自己之財產以他方名義登記，
    而仍由自己管理、使用、處分，他方允就該財產為出名登記
    之契約，最高法院91年度台上字第1871號、92年度台上字第
    1054號、94年度台上字第362號判決參照。徵諸該讓退契約
    書所示內容，僅係被告甲○○○就所承耕之他筆土地與訴外
    人詹柏森有權利讓退之合意，無法證明被告甲○○○因該讓
    退協議而自訴外人詹柏森取得若干款項，而該契約書係於83
    年5月27日簽訂，系爭房地係被告乙○○於86年8月12日買受
    ，有該不動產異動索引可參，前後相差3年餘，縱認被告甲
    ○○○有因該契約書協議內容而取得若干款項，亦無從據以
    推認其確係用於支付系爭房地之頭期款。被告甲○○○雖又
    提出99年5月6日匯款7,000元、98年7月17日匯款200元、98
    年10月5日匯款7,000元至被告乙○○帳戶之匯款單據、健保
    費繳納單據、保險費匯款單據為佐，惟該等數張單據與被告
    主張系爭房地乃被告甲○○○所有或為被告二人所共有一節
    ，難認有何關聯，無從據以推認系爭房地係被告甲○○○出
    資購買或為被告共有。再查，系爭房地前於95年6月6日經被
    告乙○○持向訴外人臺中縣大里市農會辦理抵押貸款，業如
    前述，被告乙○○已就系爭房地行使物權處分行為，並藉此
    貸款融通，被告乙○○復設籍居住於系爭房地，有戶籍謄本
    可稽，被告甲○○○並未設籍居住於此，則系爭房地顯係由
    登記所有權人即被告乙○○管理、使用、處分之，而非被告
    甲○○○，難認被告間有何借名登記法律關係存在。且被告
    乙○○稱系爭房地為被告甲○○○所有，被告甲○○○則稱
    系爭房地為被告共有，二人說法亦有出入，復未就渠主張系
    爭房地係被告甲○○○所有、共有或成立借名登記契約等情
    舉證以實其說，均無足採。此外，被告復未就渠等間就系爭
    房地買賣一事有何買賣價金支付等對價關係舉證證明之，足
    認被告間就系爭房地之買賣契約應屬虛偽不實。
  3.綜上所述，本件原告主張被告二人就系爭房地買賣契約係出
    於通謀虛偽意思表示所為等情，應堪採信，被告抗辯系爭買
    賣並非基於通謀虛偽意思表示所為，不足採信。則被告等就
    系爭房地之買賣，既係通謀虛偽意思表示，依前揭民法第87
    條第1項前段規定，應屬無效，原告訴請確認被告等間就系
    爭房地之買賣關係不存在，自屬有據，應予准許。
(四)本件被告二人間就系爭房地間，並無買賣關係等情，已如前
    述，則被告二人間，顯無基於買賣原因而移轉系爭房地所有
    權之真意，應甚明確，則被告二人就系爭房地所為物權行為
    ，亦顯屬通謀而為虛偽意思表示，參酌前開民法第87條第1
    項之規定，其物權行為之意思表示亦應為無效。被告甲○○
    ○雖登記為系爭房地之所有權人，惟因物權行為無效，而無
    法取得系爭房地之所有權，即非所有權人。
(五)再按無效法律行為之當事人，於行為當時知其無效，或可而
    知者，應負回復原狀或損害賠償之責任；債務人怠於行使其
    權利時，債權人因保全債權，得以自己之名義，行使其權利
    ，民法第113條及第242條設有規定。承前所述，被告間就系
    爭房地所為買賣契約，因係通謀虛偽意思表示，應屬無效，
    且其等自始即知悉其間並無就系爭不動產訂立買賣契約之意
    思，則依民法第113條規定，其等應負回復原狀之義務，故
    系爭房地目前雖登記為被告甲○○○所有，被告甲○○○亦
    不能因此取得系爭房地之所有權，被告乙○○既為系爭房地
    之真正所有權人，應有請求被告甲○○○塗銷系爭房地所有
    權登記之權利。惟被告乙○○怠於行使此項權利，且其尚積
    欠原告前揭債務迄未清償，業如前述，則被告乙○○之債權
    人即原告，為保全其債權，自得依民法第242條、第767條規
    定，代位被告乙○○請求被告甲○○○塗銷系爭房地之所有
    權移轉登記以回復原狀，是原告對被告甲○○○所為此部分
    請求，亦屬有據，應予准許。
六、綜上所述，被告等就系爭房地之買賣，係通謀而為虛偽之意
    思表示，應屬無效，故原告訴請確認被告等間就如附表所示
    系爭房地之買賣關係不存在，並代位請求被告甲○○○應將
    系爭房地於於95年12月20日所為之所有權移轉登記（收件字
    號95年普字第442620號）塗銷，為有理由，應予准許。又當
    事人提起預備合併之訴，係以先位之訴無理由為停止條件，
    請求法院就備位之訴為裁判，故法院應就先位之訴先為審判
    ，必待先位之訴無理由時，始得就備位之訴為裁判。原告所
    提上開先位之訴，既為有理由，依上說明，本院自毋庸再就
    原告依據民法第244條第2項及第4項規定所提備位之訴為裁
    判，附此敘明。
七、本件事證已臻明確，兩造其餘攻擊防禦方法，經核均與判決
    結果無影響，爰不分別斟酌論述，附此敘明。
八、據上論結，本件原告先位之訴為有理由，依民事訴訟法第38
    5條第1項前段、第78條、第85條第1項前段，判決如主文。
中    華    民    國    99    年    9     月    30    日
                  民事第二庭    法  官  吳崇道
以上正本係照原本作成
如對本判決上訴，須於判決送達後20日內向本院提出上訴狀。如
委任律師提起上訴者，應一併繳納上訴審裁判費。
中    華    民    國    99    年    9     月    30    日
                                書記官

司法院資訊處製作；財團法人民間司法改革基金會備份。
